臺灣高等法院刑事判決　　　　　　　　 93年度上訴字第3110號
　　上　訴　人
　　即　被　告　丙○○
上列上訴人因偽證等案件，不服臺灣板橋地方法院92年度訴字第
2616號，中華民國93年9 月29日第一審判決（起訴案號：臺灣板
橋地方法院檢察署92年度偵字第1525號），提起上訴，本院判決
如下：
    主  文
原判決撤銷。
丙○○連續證人於執行審判職務之公署審判時，於案情有重要關
係之事項，供前具結，而為虛偽陳述，處有期徒刑陸月。又共同
偽造私文書，足生損害於他人，處有期徒刑肆月，偽造之「甲○○」印章壹枚及民國八十七年六月一日協調證明書壹紙（含其上
偽造之「甲○○」簽名、印文各壹枚）均沒收。應執行有期徒刑
捌月，偽造之「甲○○」印章壹枚及民國八十七年六月一日協調
證明書壹紙（含其上偽造之「甲○○」簽名、印文各壹枚）均沒
收。
    事  實
一、緣林明寬、王秀玉夫妻居住在台北縣三重市○○街28巷4 號
    4 樓，甲○○、乙○○○夫妻則係居住於同街巷4 號5 樓及
    6 號5 樓（現已搬遷）。甲○○、乙○○○二人，前於76年
    間在其上開住處增建六樓違建供作佛堂使用，造成林明寬、
    王秀玉4 樓住處房屋受有損害，因此發生損害賠償糾紛。林
    明寬、王秀玉為向甲○○、乙○○○索賠，乃於八88年3 月
    31日由王秀玉具狀向臺灣板橋地方法院訴請甲○○、乙○○○二人損害賠償，經該院以88年度訴字第710 號損害賠償事
    件受理審理。詎林明寬、王秀玉二人為佐證其主張為真正，
    竟夥同丙○○基於偽造私文書之犯意聯絡，先由林明寬於不
    詳時地委由不知情之刻印者偽刻「甲○○」印章乙枚，繼於
    88年4 月至8 月間某日某時，在台北縣三重市某不詳地點，
    由林明寬臨摹偽簽「甲○○」署押並蓋用該偽刻之「甲○○
    」印章而偽造「甲○○」之印文，再由丙○○擔任見證人簽
    署姓名之方式，共同偽造日期為87年6 月1 日之「協調證明
    書」一紙，其內記載：「中華民國87 年6月1 日、當事人與
    對造人協調證明書、４０Ｘ４０每坪材料費及工資外換５０
    Ｘ５０原來費用外每坪再補貼材料及工資新台幣１０００元
    整」、「見證人丙○○（指印）、對造人甲○○（蓋章）、
    當事人林明寬（蓋章）」等字樣，足以生損害於甲○○。又
    丙○○明知甲○○並未簽立上開協調證明書，且該文件並非
    真正，竟又基於偽證之概括犯意，先於臺灣板橋地方法院88
    年度訴字第710 號王秀玉與甲○○、乙○○○間損害賠償事
    件於88年8 月18日下午3 時在該院執行審判職務之公署於第
    10法庭言詞辯論期日時，就該案原告王秀玉之訴訟代理人林
    明寬所提出之協調證明書是否真正等對於案情有重要關係之
    事項，供前具結而虛偽陳述稱其有見證協調證明書、甲○○
    並在其上簽名等語；復於台灣板橋地方法院檢察署89年他字
    第2787號林明寬、王秀玉涉嫌偽造文書一案件檢察官偵查時
    ，先後於89年9 月28日上午9時55 分許在202 偵查庭、90年
    4 月17日上午10時55分許在403 偵查庭，就林明寬、王秀玉
    是否偽造甲○○簽名及印文等於案情有重要關係之事項，供
    前具結，而為其與甲○○、林明寬係在林明寬家中簽立該協
    調證明書等虛偽不實陳述。經林明寬以訴訟代理人身分於88
    年8 月18日台灣板橋地方法院上開損害賠償事件開庭時，庭
    陳該「協調證明書」影本為證，為甲○○查悉上情。
二、案經甲○○告訴及乙○○○告發由台灣板橋地方法院檢察署
    檢察官偵查起訴。
    理  由
一、訊據被告丙○○矢口否認有何偽造文書、偽證等犯行，辯稱
    ：87年6 月1 日其前往林明寬住處，嗣林明寬、甲○○等人
    前往建材行估價，回來以後才簽協調證明書，其於甲○○簽
    名時在場，之後其才在該協調證明書上蓋手印，其並無偽證
    或偽造該協調證明書之犯行云云。經查：
（一）關於被告共同偽造87年6 月1 日「協調證明書」部分，查
      台灣板橋地方法院88年度訴字第710 號王秀玉與甲○○、
      乙○○○間民事損害賠償事件審理中，該案原告訴訟代理
      人林明寬曾於88年8 月18日言詞辯論期日當庭提出日期為
      87年6 月1 日之協調證明書影本1 件，其內載有：「中華
      民國87年6 月1 日、當事人與對造人協調證明書、４０Ｘ
      ４０每坪材料費及工資外換５０Ｘ５０原來費用外每坪再
      補貼材料及工資新台幣１０００元整」、「見證人丙○○
      （指印）、對造人甲○○（蓋章）、當事人林明寬（蓋章
      ）」等字樣，並蓋有勝泰建材行橢圓形店章，此有該協調
      證明書影本一件附卷可稽（見原審88 年 度訴字第710 號
      卷第115 頁）。有關該協調證明書之真正與否，被告於該
      案88年8 月18日下午三時在台灣板橋地方法院第10法庭言
      詞辯論期日以證人之身分供前具結證稱：「87年6 月1 日
      其有在場聽到被告（指王秀玉）要原告（指甲○○、乙○○○）修屋，至於多少錢其不清楚，只在討論要用何大小
      的磁磚，其有在協調證明書上以見證人身分簽名，也有看
      到原告、被告在該協調證明書上簽名」等語，此有該言詞
      辯論筆錄及結文各一件附於上開民事卷內可查（見該案卷
      第112 至113 頁）。又甲○○另對林明寬、王秀玉夫婦涉
      嫌偽造上開協調證明書提出告發，經台灣板橋地方法院檢
      察署89年度他字第2787 號 偽造文書案件受理，於檢察官
      偵查中，被告又於89年9 月28日上午9 時55許在202 偵查
      庭檢察官偵訊中以證人之身分供前具結證稱：「（協調證
      明書）正本是甲○○拿去，我當場有看到，並親眼看到甲○○當場簽名，其他簽名都是在場之人自己簽的」等語，
      此有該案訊問筆錄及結文影本各一件在卷可查（見台灣板
      橋地方法院檢察署92年度偵字第1525號卷第26頁背面、第
      29頁）。嗣於同署89年度偵字第21187 號被告林明寬、王
      秀玉偽造文書案件檢察官偵查時，被告丙○○於90年4 月
      17日上午10時55分許在403 偵查庭檢察官偵查中以證人之
      身分供前具結證稱：「上開協調證明書之簽名係其在林明
      寬家中所簽，其並未去建材行，其簽名時，林明寬、甲○○均有在場且均已簽名，其簽名時還沒蓋建材行之店章」
      云云，有該訊問筆錄及結文影本各1 件在卷為憑（見上開
      偵查卷第56至58頁）。則被告在台灣板橋地方法院88年度
      訴字第710 號民事損害賠償事件，及台灣板橋地方法院檢
      察署89年度他字第2787號、89年度偵字21187 號林明寬、
      王秀玉偽造文書案件偵查中，均係以證人之身分具結而為
      證言，而上開協調證明書之真正與否，又攸關上開民事事
      件原告訴訟代理人林明寬之主張是否真正、及上開刑事案
      件偽造私文書罪嫌是否成立之重要關係事項，堪以認定。
（二）其次，證人甲○○於原審審理中證稱：「未曾看過上開協
      調證明書，是到法院開庭時才看到，上面的簽名是林明寬
      照其在建築師公會會勘時之簽名筆跡描繪的，印章亦非其
      所有」等語（見原審93年9 月21日審理筆錄）；而證人即
      甲○○之妻乙○○○於原審上開審理期日亦到庭證稱：「
      其不知勝泰建材行所在，協調證明書上的簽名並非甲○○
      親為，甲○○亦無該種印文的印章，不認識本案被告」等
      語（見原審93年9 月21日審理筆錄）。雖然前述協調證明
      書上之甲○○簽名曾經台灣板橋地方法院88年度訴字第71
      0 號民事損害賠償事件審理中，經送請內政部警政署刑事
      警察局鑑驗結果，認定與臺灣省建築師公會臺北縣辦事處
      87年10月12日會勘紀錄表上會勘人員中相關代表甲○○之
      簽名字跡相符，有該局88年10月7 日刑鑑字第101125號鑑
      驗通知書影本附卷可稽（見上開民事卷第170 頁）。然對
      照上開協調證明書及會勘紀錄表上「甲○○」簽名字跡之
      筆順、筆法、筆劃間距位置幾乎完全相同重疊一致，衡諸
      常情，縱係同一人書寫之字跡，亦僅能書寫出筆劃特徵相
      符之字跡，要難書寫出筆劃間距完全相同重疊之字跡，且
      觀諸該協調證明書上「甲○○」簽名字跡，其書寫筆順不
      甚流暢自然，則前開協調證明書上之「甲○○」簽名，是
      否係甲○○親自簽署，自非無疑。則證人甲○○、乙○○○所為證言，當屬有據。再者，林明寬、王秀玉無論在上
      開民事事件審理中，抑或其二人所涉偽造文書案件偵審中
      ，均僅提出協調證明書之影本，而始終未能提出原本，衡
      諸常情，協調證明書係經雙方協調結果而成立，又經見證
      人見證，通常自當書立一式2 份或3 份以便當事人兩造及
      見證人收執為憑，況該協調證明書內容涉及甲○○修繕林
      明寬受損住屋以為賠償之問題，林明寬若未持有該協調證
      明書正本，勢將影響其求償權益，亦無任令甲○○取走原
      本，自身卻僅留存影本之理，益徵證人甲○○、乙○○○
      上開所言屬實，該協調證明書實非真正。
（三）證人林明寬於原審審理中證稱：「其確曾在與甲○○、乙○○○民事損害賠償事件中，於88年8 月18日開庭時提出
      協調證明書1 件，當初是丁文祥向甲○○承包修繕工程，
      87年6 月1 日他們二人帶三名師傅過來，要將地磚換成40
      公分Ｘ40公分，但其要求地磚規格為50公分Ｘ50公分，所
      以丁文祥找來的師傅帶我一起去勝泰建材行估價，其他人
      在其住處等。協調書的內容是當天在建材行的一名女性客
      戶所寫，建材行印章亦是在該處蓋的，回來以後才由甲○○簽名蓋章，共一式二份，正本由甲○○保管，其僅留存
      影本。本案被告丙○○是調解人，到現場主要是為了確定
      房子是否確實施工。在該民事案件開庭中提出上述協調證
      明後，甲○○還是不承認，於是才又提出修復聲明，之後
      在高院再提出協議書」等語（見原審上開審理筆錄）。然
      對照證人林明寬於其所涉偽造文書案件中先後所為供述，
      即：先在台灣板橋地方法院檢察署89年度偵字21187 號案
      件偵查中陳稱：「上開協調證明書之內容是由建材行老闆
      、甲○○在其住處簽名，丁文祥亦在場，至建材行估價書
      寫協調證明書一事，只有其自己前往，其妻王秀玉、丙○○並未前去建材行」云云（見該次訊問筆錄影本附於同署
      92年度偵字第1525號偵查卷第52頁）；於台灣板橋地方法
      院90年訴字第791 號偽造文書案件審理中則供稱：「87年
      6 月1 日上午10時許，其與甲○○、丁文祥、丙○○在其
      較大尺寸，並由其補貼差額一千元，該協調證明書是先由
      建材行估價後，由該店老闆女兒叫店內小姐寫好，其再拿
      回住處徵詢甲○○等人意見同意後，再由其與甲○○、丙○○簽名，甲○○印章是親自蓋印的，當時丁文祥亦在場
      」云云（見台灣板橋地方法院90年訴字第791 號影印卷（
      一）第36頁正面）。又在本院另案91年度上訴字1379號偽
      造文書案件（台灣板橋地方法院90年訴字第791 號偽造文
      書上訴案件）調查中供稱：「告訴人（指甲○○）帶丁文
      祥及土木師傅到其家中談修復的問題，最後達成協議，由
      建材行的人書寫該證明書內容拿回去店裡蓋好章後，再拿
      到其住處由大家簽名蓋章，該協調證明書的三份原本都由
      告訴人拿走了，其僅拿到影本云云（見本院91年度上訴字
      1379號偽造文書案件影印卷第43至44頁），其前後所述細
      節並非全然一致，已非當然可信。復對照證人林明寬之妻
      王秀玉於其所涉台灣板橋地方法院檢察署89年度偵字第21
      887 號偽造文書案件偵查中供稱：「是其與林明寬、丙○○一起去建材行，甲○○不在場，該協調證明書上的店章
      是在建材行寫好蓋的，而丙○○之簽名，是丙○○在建材
      行簽的，丙○○簽名時，甲○○已簽名，但其不知甲○○
      是在何處簽名的」云云（見該次訊問筆錄影本，附於同署
      92年度偵字第1525號偵查卷第51頁），隨即改稱：「甲○○亦有去建材行，林明寬與甲○○、丙○○均係在建材行
      簽名，是其親眼看到的」云云（見上述偵查卷第52頁背面
      ）。則就該協調證明書之書立過程，王秀玉對於甲○○究
      竟有無一同前往建材行並當場簽名乙節，本身前後陳述不
      一，且林明寬、王秀玉就該「協調證明書」係在何處簽名
      及簽名時建材行是否已蓋店章等情，陳述亦互不一致。則
      證人林明寬於原審審理中所為證言，並非可信，自不得採
      為對被告丙○○有利之認定。至於證人丁○○於本院審理
      時雖證稱：我記得是87年6 月1 日當時是林明寬要伊去修
      理浴室，我記得是87年6 月1 日。當時伊是在那裡做事，
      林明寬、甲○○、丙○○、丁文祥等人在那裡談磁磚的事
      情，關於協調證明書究係何人先簽名伊不知道。那天甲○○拿文件說要簽什麼磁磚之事，等他們簽完伊才看到，文
      件內容是寫磁磚40公分的要換50公分，房東要補貼一千元
      等語。惟又供稱：「（你是否有看到他們當場簽名？）沒
      有，我只有看到簽好名的文件，因為我當時在做工。他們
      是誰先離開的，我也不知道。（協調證明書是誰寫的？）
      我不知道。（是誰拿來的？）甲○○。（拿來的時候，是
      否已經寫好了？）我不知道，因為我在浴室裡面做工」等
      語（見本院93年12月30日審判程序筆錄）。其就協調證明
      書之書寫及簽名經過情刑亦無法證實，自不足利於被告之
      認定。綜合上述，可見該協調證明書並非真實。
（四）此外，林明寬、王秀玉所涉偽造文書案件，經台灣板橋地
      方法院以90年訴字第791 號判決後，上訴至本院以91年度
      上訴字第1379號判決認定前述協調證明書係由林明寬、王
      秀玉夥同被告丙○○為見證人之簽署後而偽造完成，並判
      處林明寬、王秀玉各有期徒刑4 月，現由最高法院審理中
      等情，亦有上開二件刑事判決書及本院全國前案紀錄表各
      一件附於原審卷內可查。被告丙○○明知並無該協調證明
      書所載協調一事，竟仍在該書面上簽名按捺指印，顯見被
      告丙○○與林明寬、王秀玉二人間就偽造該協調證明書，
      有犯意聯絡及行為分擔。被告與林明寬、王秀玉共同偽造
      協調證明書，自足以生損害於甲○○之權益甚明。本件事
      證明確，被告犯行堪以認定。
二、查被告丙○○分別在臺灣板橋地方法院88年度訴字第710 號
    民事損害賠償案件審理中及臺灣板橋地方法院檢察署檢察官
    林明寬、王秀玉偽造文書案件偵查中均為證人，各於執行審
    判職務之公署審判時及檢察官偵查時，就案情有重要關係之
    事項，供前具結而為虛偽陳述，核其所為，均係犯刑法第16
    8 條之偽證罪。其先後3 次偽證犯行，均係針對該協調證明
    書之製作過程所為虛偽證言，所犯又為構成要件相同之罪，
    顯係基於概括犯意而為，自屬連續犯，應論以證人於執行審
    判職務之公署審判時，就案情有重要關係之事項，供前具結
    而為虛偽陳述之一罪論並加重其刑。公訴意旨雖未論及被告
    於前開被告丙○○在臺灣板橋地方法院88年度訴字第710 號
    民事損害賠償案件審理中於88年8 月18日所為偽證犯行，然
    此部分與起訴之犯罪事實具有連續犯裁判上一罪關係，已如
    前述，本院自得一併加以審究。又被告以簽署為見證人之方
    式偽造87年6 月1 日協調證明書等所為，則係犯刑法第210
    條之偽造私文書罪。被告與林明寬、王秀玉二人間就上開所
    犯偽造私文書犯行間，有犯意聯絡及行為分擔，均為共同正
    犯。至被告利用不知情之刻印者偽刻甲○○印章，係屬間接
    正犯，而被告偽造甲○○之印章、印文、署押之行為均屬偽
    造私文書之部分行為，不另論罪。雖公訴意旨認被告所為係
    犯刑法第216 條、第210 條之行使偽造私文書罪嫌云云，然
    查：被告所共同偽造之87年6 月1 日協調證明書，係於台灣
    板橋地方法院88年訴字第710 號損害賠償事件88年8 月18日
    言詞辯論期日時，由該案原告訴訟代理人林明寬所提出為證
    ，而被告於該次期日係以證人之身分到場，並非訴訟當事人
    ，其他復查無證據足以證實被告丙○○就該行使部分係與林
    明寬共同為之，自難認被告與林明寬間，就該協調證明書之
    提出行使有何犯意聯絡或行為分擔。此外，又無其他積極證
    據證明被告有行使該紙協調證明書之犯行，此部分本應為無
    罪之諭知，惟公訴意旨認此與偽造私文書罪間有階段行為之
    裁判上一罪關係，爰不另為無罪之諭知，併此敘明。被告所
    犯上開連續偽證罪與偽造私文書罪間，犯意各別、行為互殊
    ，應分論併罰。
三、原審認被告罪證明確，予以論罪科刑，固非無見，惟查原判
    決認被告夥同林明寬、王秀玉偽造文書部分，並未認定係連
    續犯，然於事實欄確記載：「基於偽造文書之概括犯意聯絡
    」，又原判決事實及理由欄認定被告所犯偽證罪部分，先後
    3 次偽證犯行，係基於概括犯意而為，自屬連續犯，惟於判
    決主文欄卻未記載「連續」二字，均有未當，被告提起上訴
    ，其猶執陳詞否認犯罪，上訴固無理由，惟因原判決既有可
    議，爰由本院撤銷改判，並審酌被告於81年間有賭博前科之
    素行狀況，有本院被告全國前案紀錄表1 份在卷可按，及考
    量偽證犯行對於國家司法權行使之妨害程度，暨偽造私文書
    犯行損及文書客觀真實性，並損害甲○○之權益甚鉅，兼衡
    其否認犯行之犯後態度、犯罪動機、目的、手段、智識程度
    等一切情狀，分別就偽證罪部分，處有期徒刑六月。偽造私
    文書罪部分，處有期徒刑四月，應執行有期徒刑八月。至被
    告偽造之87年6 月1 日「協調證明書」一紙，係被告偽造而
    供本件犯罪所用之物，雖未經扣案，惟無法證明已經滅失，
    應依刑法第38條第1 項第2 款之規定宣告沒收，至該證明書
    上偽造之甲○○簽名及印文各一枚，已隨同沒收，爰不再依
    刑法第219 條規定宣告沒收。另被告利用不知情之刻印者所
    偽造之甲○○印章1 枚，雖未扣案，惟並無積極證據證明業
    已滅失，仍應依刑法第219 條之規定宣告沒收。
四、據上論斷，應依刑事訴訟法第369 條第1 項前段、第364 條
    、第299 條第1 項前段，刑法第28條、第56條、第168 條、
    第210 條、第38第1 項第2 款、第219 條、第51條第5 款，
    判決如主文。
本案經檢察官陳文禮到庭執行職務。
中　　華　　民　　國　　94　　年　　1 　　月　　13　　日
                  刑事第十七庭審判長法  官  陳正雄
                                    法  官  許宗和
                                    法  官  許錦印
以上正本證明與原本無異。
如不服本判決，應於收受送達後十日內向本院提出上訴書狀，其
未敘述上訴之理由者並得於提起上訴後十日內向本院補提理由書
（均須按他造當事人之人數附繕本）。
                                    書記官  楊妙恩
中　　華　　民　　國　　94　　年　　1 　　月　　18　　日
附錄本案論罪科刑法條全文：
中華民國刑法第168條
(偽證罪)
於執行審判職務之公署審判時或於檢查官偵查時，證人、鑑定人
、通譯於案情有重要關係之事項，供前或供後具結，而為虛偽陳
述者，處七年以下有期徒刑。
中華民國刑法第210 條
(偽造變造私文書罪)
偽造、變造私文書，足以生損害於公眾或他人者，處五年以下有
期徒刑。
中華民國刑法第219 條
(沒收之特例)
偽造之印章、印文或署押，不問屬於犯人與否，沒收之。
